臺灣高等法院刑事判決
上　訴　人　臺灣士林地方法院檢察署檢察官
上　訴　人
即　被　告　乙○○
　　　　　　　　　　（
指定辯護人　本院公設辯護人　陳德仁
上　訴　人
即　被　告　丙○○
選任辯護人　法扶律師　藺超群律師
上列上訴人，因被告強盜案件，不服臺灣士林地方法院95年度訴
字第1130號，中華民國96年3月8日第一審判決（起訴案號：臺灣
士林地方法院檢察署95年度偵字第12767 號），提起上訴，本院
判決如下：
    主  文
上訴駁回。
    事  實
一、丙○○於民國（下同）92年間因常業詐欺案件，經臺灣板橋
    地方法院判處有期徒刑1年6月，提起上訴後，經本院判決上
    訴駁回；又於95年4 月24日因違反毒品危害防制條例案件，
    經臺灣板橋地方法院判處有期徒刑4 月確定，於95年7月6日
    易科罰金執行完畢，猶不知悔改；乙○○於94年間，因施用
    第一級毒品海洛因，為法院裁定令入勒戒處所觀察、勒戒，
    認有繼續施用傾向，再經裁定令入戒治處所施以強制戒治，
    嗣95年2 月14日停止強制戒治處分釋放出所，因缺乏資力，
    不易取得所需毒品，深為第一級毒品海洛因毒癮所苦。95年
    10月9 日凌晨，乙○○因欲至臺北市○○街一帶向年籍姓名
    不詳友人索取若干第一級毒品海洛因供己施用，因身體不適
    ，缺乏交通工具，輾轉請託友人宋保生，95年10月9日凌晨1
    時許，聯繫丙○○駕駛自用小客車載其前往。丙○○應允後
    ，即駕駛車號3D-6752 號自用小客車搭載乙○○，惟仍因故
    未能向該友人取得需用毒品；丙○○亦因身上缺錢，無法貸
    借予乙○○供其購買毒品之用。乙○○因欠缺經濟能力，取
    得第一級毒品海洛因之來源有限，意圖為自己不法之所有，
    起意強盜，丙○○竟即基於幫助攜帶兇器加重強盜之犯意，
    於95年10月9日凌晨2 時許，在丙○○所駕車牌號碼3D-6752
    號自用小客車內，先予乙○○精神上之助力，告以：「你在
    新光醫院、馬偕醫院都有看過精神科，如果做錯事，也會比
    較輕，倒不如拼一拼」；又因伊曾住於興城街4巷1號，熟悉
    該處，又告稱：民生西路151 號『阿桐阿寶四神湯店』的攤
    子凌晨5 點收攤，那時候沒人，一天收入約10幾萬等語，二
    人先至乙○○臺北市○○區○○路2段75巷8號住所，由乙○○取得其子所有客觀上可為兇器使用類似真槍之玩具手槍1
    支，丙○○復稱：「遇到抵抗可以拿電擊棒出來」等語，再
    駕車搭載乙○○至丙○○臺北縣蘆洲市○○路327巷81弄6號
    4樓住所，拿取丙○○所有客觀上可為兇器使用，附小燈泡1
    只之電擊棒1 支後，由丙○○駕車搭載乙○○至臺北市大同
    區○○○路151 號「阿桐阿寶四神湯店」附近，對乙○○之
    加重強盜犯行提供實質助力。同日凌晨5 時許，「阿桐阿寶
    四神湯店」收攤時間，丙○○即將自用小客車暫停在「阿桐
    阿寶四神湯店」旁之興城街，乙○○攜帶玩具手槍、電擊棒
    各1 支之兇器在身，並向丙○○道稱：「兄弟珍重」等語後
    下車，丙○○即旋駕車離開現場。乙○○下車後，見甲○○
    已將收銀機內大鈔取出放入包包，即上前持攜帶在身玩具手
    槍兇器，自甲○○背後抵住伊脖子，稱「我欠錢，把錢拿給
    我」，並將甲○○強押在地，以此強暴、脅迫方法，至使甲○○不能抗拒，強取甲○○所有之黑色皮包（內有手機1 支
    與現金新臺幣【下同】50000元等物）1只得手後，反身離去
    ，適為「阿桐阿寶四神湯店」員工陳治糖目擊，察覺有異；
    甲○○亦高喊「搶劫」，該店員工吳榮泉、陳治糖隨即合力
    追捕乙○○，追至臺北市○○區○○街2之2號前，陳治糖、
    吳榮泉即合力壓制乙○○，並取下乙○○所持之玩具手槍，
    乙○○為脫免逮捕、防護贓物，又拿出攜帶在身之電擊棒電
    擊陳治糖成傷（傷害部分未據告訴），幸在該區○○路檢勤
    務之員警於乙○○與陳治糖、吳榮泉尚在拉扯間，旋到場制
    伏乙○○，當場扣得玩具手槍與電擊棒各1 支。再於95年10
    月9日下午6時40分許，由乙○○帶同警員至臺北縣蘆洲市○○路263巷口，逕行拘提丙○○到案而查獲上情。
二、案經臺北市政府警察局大同分局報告臺灣士林地方法院檢察
    署檢察官偵查起訴。
    理  由
一、證據能力之認定：
(一)按，被告以外之人於審判外言詞或書面陳述，除法律有規定
    者外，不得作為證據；又被告以外之人於審判外之陳述，雖
    不符刑事訴訟法第159條之1至第159條之4之規定，而經當事
    人於審判程序同意作為證據，法院審酌該言詞陳述或書面陳
    述作成時之情況，認為適當者，亦得為證據；當事人、代理
    人或辯護人於法院調查證據時，知有第159條第1項不得為證
    據之情形，而未於言詞辯論終結前聲明異議者，視為有前項
    之同意，刑事訴訟法第159條第1項、第159條之5，分別定有
    明文。經查：
    1.證人即共同被告乙○○於審判外之偵訊時具結後所為證述
      ，證人即被害人甲○○警詢陳述（參見95年10月9 日警詢
      筆錄，12767 號偵查卷49至51頁）、證人即「阿桐阿寶四
      神湯店」員工吳榮泉、陳治糖警詢之陳述（參見95年10月
      9 日偵訊筆錄，偵查卷54至57頁），經檢察官、辯護人及
      被告，於原審準備程序及審判期日時明示同意有證據能力
      （原審95年11月20日準備程序筆錄4 頁），且於原審言詞
      辯論終結前，檢察官、辯護人及被告對於卷附上開具有傳
      聞證據性質之證據，既均已知其情，且未聲明異議。
    2.被告乙○○95年10月9 日第一次警詢筆錄雖亦係在海洛因
      症候群發作之際所為，同日檢察官內勤偵訊筆錄（同日晚
      間10時25分起，至同日晚間11時19分），已非密接於警詢
      之後，且前者已據證人黃曾證稱：「（問：在做第一次
      筆錄時，毒癮是否發作？）應該是有，因為他一直在流鼻
      涕，我問他，他說沒有關係」、「（問：第一次筆錄製作
      時，他的精神狀況？）清醒的」等語在卷（參見原審96年
      1 月15日審判筆錄16、20頁），後者揆其證述內容則具體
      明確，自程序而言，復查無其他不適當之情形，認以之為
      證據，均尚稱適當。從而，本院認該具有傳聞證據性質之
      證據，上開被告以外之人於審判外所為之供述證據，並無
      違法取證之不適當情形，以之作為證據使用係屬適當，自
      均得採為認定被告犯罪事實之證據。
(二)證人即共同被告乙○○95年10月9 日第2次、第3次警詢時所
    為之審判外陳述（偵查卷19至26頁），其證據能力則經被告
    丙○○選任辯護人執被告乙○○95年10月9日第2次警詢筆錄
    記載內容就本案案情重要待證事實，即共同被告丙○○是否
    參與本案犯罪以及參與程度之相關陳述內容存有塗改或增刪
    痕跡，其意旨且前後相反，執詞異議。茲查：
    1.細繹該次筆錄先記載「（問：是你叫綽號『阿明』男子在
      你到犯案現場還是綽號『阿明』男子在你到現場指使你犯
      罪？有無接應的人及交通工具？）是阿明在我過去的。沒
      有，我不知道阿明有沒有在現場。」、「（問：有與綽號
      『阿明』男子是否有約定強盜財物後贓物分配？）沒有。
      」、「（問：你強盜他人財物要做何用途？）我有吸毒前
      科，且欠錢使用。」（偵查卷20、21頁）；嗣塗改增刪為
      ：「（問：是你叫綽號『阿明』男子載你到犯案現場還是
      綽號『阿明』男子載你到現場指使你犯罪？有無接應的人
      及交通工具？）是阿明載我過去的。也是阿明叫我搶，也
      是阿明開車接應我」、「（問：有與綽號『阿明』男子是
      否有約定強盜財物後贓物分配？）我分6成他分4成。」、
      「（問：你強盜他人財物要做何用途？）我有吸毒前科，
      且欠錢使用，及阿明要購買毒品使用」等語，則上開筆錄
      製作程序既有疑義，即有究明必要。
    2.經原審勘驗第2次警詢錄音帶，復調閱乙○○95年10月9日
      至馬偕醫院急診病歷，並傳訊製作筆錄員警到庭詰問結果
      ，認基於下列理由，該份筆錄顯無例外得採為證據之事由
      ，應予排除其證據能力：
      (1)該份筆錄實際製作之時間顯有疑義，與登載之時間不符
        ，經勘驗結果，確係依員警誦讀之時間記載（參見原審
        95年12月1日準備程序筆錄第2頁所載勘驗結果），並非
        單純誤載。
      (2)被告乙○○95年10月9 日當次筆錄係在海洛因症候群發
        作後所為陳述，此有卷附馬偕紀念醫院95年12月12日馬
        院醫急字第0950004000號函檢附急診病歷（載明被告乙○○係95年10月9 日12時49分經警察人員陪同到院急診
        就醫，病人當時使用海洛因後，有海洛因症候群等語）
        可憑，復據證人即員警黃曾證稱：「當時他（指被告
        乙○○）毒癮發作，在喃喃自語」（原審96年1 月15日
        審判筆錄15頁）等語明確，則其在此種情形下所為陳述
        ，縱係出於自由意思，亦顯然不具有特別可信情形。
      (3)況經原審勘驗當次警詢錄音帶結果，其內容實與當次增
        刪修改後筆錄記載內容大致相符，且又連續記載，卻與
        證人即負責詢問當次筆錄之員警黃曾就上開筆錄修改
        之經過所證：「是我做完第2 次筆錄後，他才這樣講，
        我才補上去」（參見原審96年1 月15日審判筆錄13頁）
        、「我們用原子筆修改筆錄那段，好像沒有錄」（參見
        96年1 月15日審判筆錄14頁）；復證稱：伊當時有問乙○○，阿明有無分贓，乙○○說沒有，並說是綽號阿明
        載他過去，是後來偵查隊的學長問他，才說他分6 成，
        阿明分4成；修改係伊所為，修改的時間是第2次筆錄問
        完後，給乙○○看，偵查隊學長就說為何未記載分贓事
        宜，被告乙○○即再說一次，所以才更改記載上去云云
        （96年1 月15日審判筆錄17頁）不符，其筆錄之製作，
        既有上開瑕疵，顯然欠乏特信性。
    3.至第3次警詢筆錄，既密接第2次警詢筆錄而為之，內容又
      與前次相當，復均經被告選任辯護人於準備程序明示否定
      其證據能力，應認此二份筆錄，均不具證據能力。
二、認定事實所憑證據及理由：
(一)訊據上訴人即被告（下稱被告）乙○○，就其於前揭時地，
    攜帶玩具手槍、電擊棒各1 支在身，並持玩具手槍自甲○○
    背後抵住伊脖子，稱「我欠錢，把錢拿給我」，並將甲○○
    強押在地之強暴、脅迫方法，至甲○○不能抗拒，強取甲○○所有黑色皮包（內有手機1支與現金新臺幣50000元等物）
    1 只得手，逃逸時見陳治糖、吳榮泉追緝，復持用扣案電擊
    棒電擊陳治糖等情，先後於偵審中坦承不諱；訊據上訴人即
    被告（下稱被告）丙○○，固坦承有開車載乙○○前往該店
    之情事，惟矢口否認有幫助加重強盜之犯行，並先後辯稱：
    伊係因受宋保生電話請託，始駕駛車牌號碼3D-6752 號搭載
    乙○○去拿毒品海洛因，並依被告乙○○要求，將車停在臺
    北市○○○路151 號『阿桐阿寶四神湯店』附近之興城街，
    被告乙○○當時即向伊說「兄弟珍重」後，即自行下車，伊
    並不知悉乙○○要下手強盜云云。惟查：
  1.被告乙○○上開自白，核與證人甲○○、陳治糖、吳榮泉於
    警詢時所證情節大致相符，其中，證人甲○○又於原審時到
    庭證述被害情節略以：「當天我凌晨5 點要打烊，我要開收
    銀機時，因為我的大鈔都已經放在我的皮包，被告乙○○就
    拿槍押在我的脖子，就說『你是阿桐的太太，我欠錢』，我
    就說『你欠錢，我錢給你』，我本來要站起來，就又押我在
    地上，就把我的皮包拿走。」、「（問：你說搶你的那個人
    ，當時是拿什麼東西？）槍抵住我的脖子，還有一支電擊棒
    ，對我的時候，並沒有拿出來，等到他搶我的皮包時，我跌
    坐在地上，我們店裡的兩個店員才發現不對，才追到興城街
    ，他就拿電擊棒出來對付他們，他們也被電傷。當時被告好
    像先跌倒，有壹個店員就壓在他身上，被告乙○○才拿電擊
    棒出來」等語（參見原審96年1 月15日審判筆錄22、25頁）
    ，復有贓物認領保管單（參見偵查卷52頁），及扣案足堪供
    為兇器使用之電擊棒、玩具手槍各1 支可證，被告乙○○上
    開自白，堪認屬實，洵可採信。又被告乙○○上開犯行已破
    壞甲○○對於該只皮包之持有關係，建立自己之持有後，始
    又為店員陳治糖、吳榮泉拉扯制伏，取回遭搶皮包，其加重
    強盜犯行，亦已得手，至為明確，洵堪認定。
  2.被告丙○○雖矢口否認犯罪，並以前情置辯。但查：
    (1)被告乙○○確係由被告丙○○駕駛車號3D-6752 號自用小
      客車，先至被告乙○○上址住處拿取玩具手槍，復再繞至
      被告丙○○上址住處，拿取電擊棒借予被告乙○○使用，
      復始前往臺北市大同區○○○路151 號「阿桐阿寶四神湯
      店」附近逗留，同日凌晨5 時許，被告丙○○始將所駕上
      開自用小客車暫停興城街口讓被告乙○○下車等情，均據
      被告丙○○於偵審中坦承在卷，而被告乙○○下車之後，
      旋為上開加重強盜犯行，亦如上述，則被告丙○○客觀上
      確有提供助力，幫助被告乙○○實施加重強盜犯行，要堪
      認定。
    (2)被告丙○○雖於凌晨時分先後搭載乙○○至其指定處所，
      又至乙○○住處拿取玩具手槍，復返回自家拿取電擊棒商
      借被告乙○○之原因，飾稱：「（問：為何你後來要載他
      回你蘆洲家，他人不是不舒服？）因為他已經去他朋友家
      3、4次，都找不到，我為了要讓他趕快下車，他就說要跟
      我借電擊棒，我就想說借他，讓他好下車」、「（問：他
      是否有跟你說借電擊棒要做什麼用？）他是說他要去宋保
      生家，會經過捷運站，路很暗，所以才跟我借」云云，復
      全盤否認有證人即被告乙○○所證幫助情事（原審96年2
      月5日審判筆錄21頁）。惟查：
      證人即共同被告乙○○卻證稱：被告丙○○在車上與其
        閒聊中，告以：「你在新光醫院、馬偕醫院都有看過精
        神科，如果做錯事，也會比較輕，倒不如拼一拼」；復
        告稱：「民生西路151 號『阿桐阿寶四神湯店』的攤子
        凌晨5 點收攤，那時候沒人，一天收入約10幾萬」、「
        遇到抵抗可以拿電擊棒出來」等語（原審96年2月5日審
        判筆錄9、13頁），徵之被告2人係凌晨時分，在身無分
        文，油錢尚須向宋保生貸借情狀下（分別參見原審96年
        1月15日審判筆錄33頁、96年2月5日審判筆錄第4頁），
        卻仍在外曲折繞行各處，以及被告丙○○就伊特意返家
        拿取電擊棒（附燈泡）借予被告乙○○使用緣由，飾稱
        ：「（問：他是否有跟你說借電擊棒要做什麼用？）被
        告乙○○說要去宋保生家，會經過捷運站，路很暗，所
        以跟我借」云云（參見原審96年2月5日審判筆錄21頁）
        ，實與常情不相符合。
      且被告乙○○前固借住宋保生住處，惟於95年10月8 日
        之前即已遷出，亦據證人宋保生證述在卷（參見原審96
        年1 月15日審判筆錄36頁），是證人即共同被告乙○○
        所證始為實情，被告丙○○辯稱不知被告乙○○要強盜
        ，僅依乙○○所言，將車駛至興城街云云，當係卸責之
        詞，不足採信。
  3.被告乙○○於前揭時地確有加重強盜犯行，被告丙○○主觀
    知悉被告乙○○加重強盜之犯罪計畫，客觀上予物質及精神
    上之助力，俱如前述。按，「刑法上之幫助犯，係以幫助他
    人犯罪之意思而參與犯罪構成要件以外之行為為其成立要件
    ，惟所謂以幫助他人犯罪之意思而參與者，指其參與之原因
    ，僅在助成他人犯罪之實現者而言，倘以合同之意思而參加
    犯罪，即係以自己犯罪之意思而參與，縱其所參與者為犯罪
    構成要件以外之行為，仍屬共同正犯，又所謂參與犯罪構成
    要件以外之行為者，指其所參與者非直接構成某種犯罪事實
    之內容，而僅係助成其犯罪事實實現之行為而言，苟已參與
    構成某種犯罪事實之一部，即屬分擔實施犯罪之行為，雖僅
    以幫助他人犯罪之意思而參與，亦屬共同正犯」（最高法院
    92年度台上字第2601號判決意旨參照）。茲應再為審究者，
    係被告丙○○是否僅參與構成要件以外之行為？又其主觀上
    是否係以自己犯罪之意思，或者僅在助成被告乙○○犯罪之
    實現？
  4.公訴人認被告丙○○與乙○○間，有犯意聯絡及行為分擔，
    無非係以證人即共同被告乙○○前於95年10月9日第2、3 次
    警詢時所證，及同日內勤檢察官偵訊時證稱：「阿明開車載
    伊至犯案現場」、「阿明叫伊下手行搶」、就強盜得手贓物
    「我分6成，他分4成」、「強盜財物係因伊欠錢使用，阿明
    要購買毒品使用」（偵查卷20、21、25頁）；「拿到電擊棒
    後，丙○○就開車載我到民生西路繞，繞了十幾分鐘，我說
    不要繞了，我們就去重慶北路1 段肯德基後面的巷子休息，
    到了4點多，丙○○說阿桐肉粽附近有路檢，要再等，5點準
    時過去就不會有人。他從興城街繞過去，閃過監視器，繞過
    來，在興城街、民生西路口讓我下車，當時我還和阿桐肉粽
    的員工打招呼」、「（問：你們約在何處上車？）丙○○說
    會在興城街、民生西路的轉角等我」、「（問：丙○○說如
    何分錢？）他說，我動手所以我分6成，他拿4成」等語（95
    年10月9 日偵訊筆錄，偵查卷69、70頁），為其主要論據，
    且證人即共同被告乙○○其餘證述或供述，因受被告丙○○
    影響，刻意迴護丙○○，而與事實不符，據上認定丙○○事
    前知悉被告乙○○之犯罪計畫，甚且指導被告乙○○如何下
    手，並駕車搭載被告乙○○前往犯案現場；事中，復在場駕
    車接應守候，復議妥分贓方法，自有犯意聯絡及行為分擔。
    本案被告丙○○主觀犯意之內容，及參與程度，實係全繫於
    證人即共同被告乙○○之證述，其且於偵訊時為不利丙○○
    之證述，本案自應就證人即共同被告乙○○不利被告丙○○
    之證詞是否真實，詳予審酌。經查：
  (1)證人即被告乙○○於警詢、偵訊、羈押訊問暨準備程序歷次
    所言，前後反覆，多有與上開偵訊時所證不一致之處，茲分
    敘如下：
    95年10月9日第1次警詢時僅稱：「（問：你於何時地強盜
      他人皮包？如何行搶？有無持武器？）於今（9）日5時左
      右在臺北市大同區○○○路151 號前搶奪阿桐肉粽店老闆
      娘皮包，我拿一把玩具槍抵住老闆娘脖子，問他是不是阿
      桐老婆，我就跟老闆娘說我要錢，於是我拿甲○○身上背
      包就逃跑」、「（問：使用何種交通工具到現場？如何下
      手搶奪？）是乙名綽號叫阿明男子載我過去真實姓名及年
      籍我不知道」、「（問：有無人與你共同作案？）沒有人
      跟我去搶奪，只有阿明載我到現場」、「（問：你作案用
      玩具手槍及電擊棒從何而來？）玩具手槍是我兒子所有，
      電擊棒是阿明交給我」、「（問：你為何要強盜甲○○，
      在現場觀察多久？為何甲○○將營業額放入手提背包內你
      才出現強盜？）因為我缺錢花用才會下手行搶，我在現場
      觀察5 分鐘左右，因為知道阿桐肉粽在這時間打烊收攤所
      以才會在這時間出現」等語（參見95年10月9 日警詢筆錄
      ，偵查卷15至18頁）。至證人即共同被告乙○○95年10月
      9 日第2次、第3次警詢筆錄，業據法院排除證據能力，雖
      依最高法院94年台上字第6881號判決意旨，仍得以之作為
      彈劾證據，審理期日用來爭執證人即共同被告乙○○證述
      之證明力，惟已不得據為不利被告丙○○之依據，附此敘
      明。
    原審羈押訊問時，以被告身分稱：「（問：你在檢察官那
      裡所言，是否屬實？）屬實，丙○○開車接應我們，還有
      我們供應毒品。」、「（問：所謂的我們，還有何人？）
      我不認識，是丙○○的朋友。丙○○這幾天都有提供我安
      非他命及海洛因施用，他說他缺錢，他車子原本9日要當4
      萬元，9 日凌晨那一票我跟去做的話，加上車子當出來就
      有10萬元，可以拿毒品轉賣」、「我說我行動不便怎麼搶
      ，他說我抵住被害人就好，他會在旁邊接應我，我一抵住
      被害人，我就被其他人追打，他看苗頭不對就跑走」、「
      （問：丙○○有無告訴你，搶到的錢要怎麼分？）他說是
      我行動的，我可以分6、7成」、「（問：是丙○○載你去
      興城街的攤位嗎？）是，他載我去攤子旁邊的小巷口讓我
      下車，他在旁邊等，我拉皮包的時候，拉不動，他有下車
      ，但是不是來幫我，他是跑走」（參見95年10月10日訊問
      筆錄，原審95年聲羈字第265號卷4、5頁）。
    於原審95年11月3 日送審訊問時，以被告身分稱：「當初
      是丙○○在車上跟我說被害人有欠他錢，要我去討，結果
      我就直接走到『阿桐阿寶四神湯店』裡，結果遇到甲○○
      」、「是因為丙○○說被害人欠他錢，所以我認為我去要
      錢是正當的，他那一張票的錢是5 萬元，但是我沒有跟甲○○講說拿出還錢的5 萬元，只有叫她把錢拿出來」、「
      （問你有無跟甲○○講說，將積欠丙○○的錢還出來？）
      沒有，我是說一個明哥叫我來，我當時有叫丙○○，但是
      丙○○就跑掉」、「（問：你用玩具手槍抵住害人之後是
      否有叫被害人交出錢？）我是說『大姊，我缺錢，我也是
      被逼的』，甲○○就把皮包交給我，之後，我走到巷口，
      喊說『阿明，你要的皮包，我已經拿到了』，但是丙○○
      看到我被制伏，所以就跑掉」（原審95年11月3 日訊問筆
      錄2、4頁）。
    於原審95年11月20日準備程序時，以被告身分陳稱：「是
      我自己一人犯案，丙○○沒有參與，也沒有與丙○○共謀
      ，也沒有跟丙○○說要分贓」、「（問：你之前為何要說
      他是共犯？）因為那時我已經神智不清，員警一直追問我
      ，說我一定有人接應我，警員說一定有人載我去，我說載
      我去的人不一定知道我要做什麼事，是警員一直追問我我
      只說丙○○載我去而已，我沒有說他是共犯」、「他不知
      道我借電擊棒要做什麼用，他也不知道我要強盜，是警察
      說我們是同夥，其實只有我一人犯案，丙○○應該不知道
      我要強盜，因為我沒有告訴他」；復稱：先前偵訊及移審
      接押訊問時說「大姊，我是不得已的」、「阿明，你要的
      皮包我拿到了」，以及稱丙○○說伊可分得6、7成云云，
      均是伊編的等語（參見原審95年11月20日訊問筆錄3至4頁
      ）。
    於原審96年2月5日審理期日，就有關丙○○參與本案犯行
      之待證事實證稱：「（問：你有無跟丙○○說你要去搶？
      ）我是有跟丙○○說我要去跟人家打獵」、「（問：丙○○說什麼？）忘記了，因為那天晚上相處的時間太久，講
      了很多話」；「（問：你跟丙○○說要去打獵，到你下車
      有多久的時間？）幾分鐘，因為我下車時間我記得是4 點
      50幾分」；「（問：丙○○有無在你下車時，說要在何處
      接應你？）不記得（嗣又改稱興城街）」；「（問：丙○○有說要跟你一起搶？）沒有」；「（問：有說你搶的東
      西要分多少給他？）我有自己說，如果我有搶到錢，要拿
      一些給他幫他解決困難」；「（問：到底丙○○有無跟你
      參與這個行搶行為？）沒有」（原審當次審判筆錄6、7頁
      ）。
  (2)細繹證人即共同被告乙○○於警詢、偵查及原審準備程序、
    審理中迭次陳述，有關被告丙○○參與本案犯罪之程度乙節
    ，說詞內容一再翻異，就共犯人數或謂「其自己一人犯案」
    ，或謂「丙○○接應、分贓，二人犯案」，或謂「丙○○供
    應伊與其他不詳之數人，共同犯案」；就丙○○參與程度謂
    「丙○○完全不知情，僅因當晚受宋保生之託，載其往他處
    ，最後載至犯案現場，亦不知伊借電擊棒作何用途」，或謂
    「丙○○在場接應、挺伊，並分贓」，或謂「丙○○有下車
    ，後來見苗頭不對，跑掉」，或謂「丙○○在興城街等候接
    應伊」，或謂「丙○○走了，伊觀察5 分鐘後下手」；就所
    言丙○○與伊分贓成數，或謂「伊下手故分6成，丙○○分4
    成」，或謂「伊分6、7成」；就犯案動機，或謂「伊有吸毒
    前科且欠錢使用」、或謂「伊有吸毒前科，且欠錢使用，及
    阿明購買毒品使用」、或謂「丙○○說被害人有欠他錢，要
    伊去討，結果伊直接走到『阿桐阿寶四神湯店』裡，結果遇
    到甲○○，伊認為去要錢是正當的，有向被害人甲○○稱『
    大姊，我缺錢，我也是被逼的』，甲○○就把皮包交給我，
    之後走到巷口，喊說『阿明，你要的皮包，我已經拿到了』
    」云云，版本不一，即就具結後所證內容，亦有不相符合，
    其所為證詞之真實性即屬可疑；又被告丙○○參與本案犯行
    程度，或伊主觀犯意內容，完全繫於共同被告乙○○之證述
    ，自應嚴格檢視其可信度。
  (3)證人即被害人甲○○就當時被害情節、與被告乙○○互動經
    過證稱：「（問：興城街與你攤位中間是否還有一條巷子？
    ）沒有，旁邊就是興城街」、「（問：興城街多寬）是單行
    道，可以容許一台轎車及一台機車通行，兩台車無法會車」
    、「（問：從他拿槍抵住你的脖子到拿走皮包約歷時多久？
    ）就剛剛講的兩句話（指『你是阿桐的太太，我欠錢』、『
    你欠錢，我錢給你』兩句）」、「（問：被告他說在搶你的
    時候，有說『美洙姐，抱歉，我欠錢，你錢給我，後面有車
    在盯我』有無講這些話？）沒有」、「（問：後來乙○○被
    抓時，你在興城街有無看到車子經過）沒有，因為大家都注
    意在皮包上」等語（參見原審96年1 月15日審判筆錄23、25
    頁），顯見興城街不利逃逸，離現場甚近，不能證明丙○○
    於被告乙○○犯案時仍在現場，以及證人即共同被告乙○○
    證述不實各情，則證人即共同被告乙○○所證被告丙○○「
    事中在場，事後接應」，甚或「造意、請伊討債」云云，即
    與客觀事實不符。是依卷存證據，僅能認定丙○○於共同被
    告乙○○著手加重強盜犯行之前，業已離開現場，對於被告
    乙○○之加重強盜犯行，已無支配之可能性。
  (4)徵諸被告乙○○身體欠佳，已據被告乙○○供承在卷，當時
    又已有毒癮發作情形，倘被告丙○○係基於自己之犯罪意思
    ，與被告乙○○同謀，復如公訴人所稱熟悉「阿桐阿寶四神
    湯店」店內及周邊員警定點勤務情形（當日路檢勤務係凌晨
    4時30分至5時，距離案發地點不及200 公尺，致被告乙○○
    尚在與陳治糖、吳榮泉拉扯時，員警即已到場【參見原審96
    年1月15日審判筆錄7、26頁】），何有推由二人中體弱被告
    乙○○在被害人甲○○尚未行至人跡偏僻處所，在附近 200
    公尺處又有員警路檢之時地即行下手，導致犯行失敗機率較
    高，自己並同負刑責之結果？佐以證人乙○○就分贓成數，
    於密接訊問場合，前後所證亦有不一，堪認所證「丙○○與
    其共謀」、「議定分贓」云云，亦與常情有違，當係乙○○
    毒癮發作，藉被告丙○○之助，犯險下手，至多僅能依上理
    由，及證人即共同被告乙○○於原審確認之證述內容，認定
    被告丙○○為幫助犯行。
  (5)公訴人固稱，證人即共同被告乙○○並無因被告丙○○要其
    搬離宋保生住處之細故，而有誣陷被告丙○○必要，況被告
    丙○○所指此一細故，又據證人宋保生證述後，可認不實；
    證人即共同被告乙○○係因受被告丙○○懇求，而於原審第
    1 次準備程序翻異前詞，改為有利被告丙○○供證，且據為
    採認證人即共同被告乙○○於偵訊結證之內容。惟查，被告
    丙○○與被告乙○○當無怨仇，固得認定，惟共同被告之間
    ，原存有為相互推諉卸責之動機，觀之被告乙○○上開業經
    證明為不實之證言，諸如「丙○○要伊去向甲○○討債，有
    車在盯我，我也是被逼的」云云，可見此脈絡；況倘丙○○
    確與被告乙○○共謀犯案，復約定6、4分贓，答應相挺結果
    卻自己逃逸，將被告乙○○一人獨留現場，則被告乙○○必
    定心懷怨懟，豈有於第1 次警詢筆錄時，仍供稱「一人犯案
    ，沒有共犯」，而均未提及有瑕疵之第2、3次警詢筆錄所證
    有關被告丙○○參與犯案之情節？再證人即乙○○於原審以
    證人身分具結作證時，固就與重要待證事實關聯問題多所迴
    避，並以「不知道」、「忘記」等語作答，然或係因恐先前
    偵訊時具結之效力，有以致之。況審酌偵查中證人即共同被
    告乙○○為上開證述時，被告丙○○並不在場，亦未有實際
    對質詰問之機會，程序保障自未如法院直接審理並行交互詰
    問之審理期日，自不能逕以偵訊時間在先，推認偵訊時所證
    必定較之法院行交互詰問後所為之證言可信（最高法院94年
    度台上字第2258號判決意旨參照）。是公訴人上開就證人即
    共同被告乙○○歷次所證證明力所為論斷，不能採取。
  (6)被告丙○○固已明知乙○○不法所有意圖，卻仍特意返家拿
    取電擊棒之兇器借供為犯罪工具，惟按，幫助犯之主觀要件
    ，原本即以「雙重故意」為必要，亦即必須有幫助他人犯罪
    之意思（最高法院20年上字第1022號判例意旨參照）；在此
    幫助故意的限定之下，幫助犯對於被幫助者所實施之犯罪，
    以一定之違法內容與程度之預見為前提。再不僅他人不知幫
    助之情時，無礙於幫助犯之成立（刑法第30條第1 項後段參
    照），被幫助之人知悉幫助之情，倘無以他人犯行視為自己
    犯行之犯意聯絡，即應成立幫助犯。從而，亦不能以丙○○
    知悉被告乙○○急需財物，告知「阿桐阿寶四神湯店」為適
    當目標，予以精神及物質助力，即論被告丙○○為共同正犯
    。
  5.綜上，卷存證據僅得認定被告丙○○知悉被告乙○○不法所
    有之意圖，仍予以精神、物質助力，實際助成被告乙○○犯
    行之實現，所參與者均係構成要件以外行為，於乙○○下車
    後，即已不在現場，其與被告丙○○間又無何上下監督關係
    可言，伊對於犯罪實無支配，應認伊係基於幫助被告乙○○
    犯罪之意思參與，助成被告乙○○犯行之實現，可以認定。
    從而，被告二人上開所辯，均難採信，本案事證明確，自應
    依法論科。
三、論罪科刑：
(一)按，扣案玩具手槍1 支具有相當質量，係金屬質感，與真槍
    仿似，被告乙○○持以施力抵觸被害人甲○○脖子，仍令其
    無從辨別真偽，並使其脖子紅腫，除有扣案玩具手槍可佐外
    （照片參見偵查卷46頁），並據證人甲○○到庭結證在卷（
    參見原審96年1 月15日審判筆錄26頁）；扣案電擊棒為被告
    乙○○持以犯案時則有通電，且為被告乙○○持以電擊在後
    追捕之「阿桐阿寶四神湯店」店員陳治糖成傷，已據證人陳
    治糖、甲○○分別證述在卷（參見95年10月9 日警詢筆錄，
    偵查卷57頁；原審96年1 月15日審判筆錄25頁），客觀上均
    足以對於他人生命、身體安全構成威脅，具有危險性，當屬
    刑法第321條第1項第3 款所稱之兇器。被告乙○○攜帶上開
    扣案玩具手槍及電擊棒在身，持用玩具手槍自後抵住被害人
    甲○○脖子，同時出言「你是阿桐的太太，我欠錢」等語，
    表彰倘不就範，被害人之生命、身體或可能即受不測之意，
    並將被害人強押在地，以此強暴、脅迫方式，將甲○○手中
    裝有現金5萬元及手機1只之皮包取走（原審96年1月5日審判
    筆錄22頁），核被告乙○○所為，係犯刑法第328條第1項之
    強盜罪，並有刑法第321條第1項第3 款之情形，應論以刑法
    第330條第1項之加重強盜罪。又按，刑法第329 條準強盜罪
    之因防護贓物，而當場施以強暴、脅迫，係指竊盜或搶奪犯
    ，將他人財物移歸自己實力支配之下後，為保護該贓物不被
    奪回，對追奪者施以強暴脅迫之行為。若於行竊或搶奪時，
    以強暴脅迫之手段，使人不能抗拒，以奪得他人之物者，則
    其本質上即屬強盜行為，應成立強盜罪而非準強盜罪（最高
    法院93年度台上字第1662號判決意旨參照）。是被告乙○○
    強盜得手後，固為脫免逮捕、防護贓物，另又持電擊棒電擊
    陳治糖，惟揆之前引最高法院判決意旨，既已構成強盜罪，
    自不能以「準強盜罪」名再為重複評價。至被告丙○○基於
    幫助之犯意，從事加重強盜罪構成要件以外行為，助成被告
    乙○○加重強盜罪之實現，俱如前述，核其所為，係犯刑法
    第30條第1 項幫助加重強盜罪。公訴人認被告丙○○係犯刑
    法第330條第1項之共同正犯，尚有誤會，惟犯罪基本事實既
    仍屬相同，即無庸援引刑事訴訟法第300 條規定變更起訴法
    條，附此敘明。
(二)被告丙○○前有如事實欄所載之科刑執行情形，有臺灣高等
    法院被告前案紀錄表在卷可稽，其受有期徒刑執行完畢後5
    年內，故意再犯有期徒刑以上之罪，構成累犯，應依刑法第
    47條第1 項規定，加重其刑。又被告丙○○係幫助他人犯罪
    ，應依刑法第30條第2 項規定，按正犯之刑減輕之，並依法
    先加後減之。原審經審理結果，認被告罪證明確，因而適用
    刑法第30條第1項前段、第2項、第330條第1項、第47條第1
    項、第38條第1項第2款等規定，並審酌被告乙○○因深陷第
    一級毒品海洛因之毒癮，起意犯罪；被告丙○○已知此情，
    未能勸阻被告乙○○鑄下大錯，反起意幫助，提供予精神、
    物質之助力助成被告乙○○犯本案；被告乙○○攜帶玩具手
    槍、電擊棒犯案，復於逃逸過程中為脫免逮捕，持用電擊棒
    攻擊陳治糖，手段確為惡劣，暨其強盜所得財物並非輕微，
    以及被告乙○○坦承犯行，其前復未曾受有期徒刑以上刑之
    宣告，有臺灣高等法院被告前案紀錄表可稽；被告丙○○雖
    係在乙○○歷次多種供證情狀下，矢口否認犯行等一切情狀
    ，量處乙○○有期徒刑八年，量處丙○○有期徒刑三年十月
    ，另認，扣案玩具手槍1 支，雖為正犯即被告乙○○持以下
    手強盜所用之物，惟係被告乙○○之子所有，已據乙○○供
    承在卷，並非「犯人」所有之物，復非違禁物，爰不宣告沒
    收。扣案電擊棒1 支，亦係被告乙○○攜帶在身而犯本案加
    重強盜罪所用之物，刑法第38條第3項之「第1項第2款、第3
    款之物，以屬於犯罪行為人為限，得沒收之」，所謂「犯罪
    行為人」就廣義而言，包括正犯、共同正犯、教唆犯與幫助
    犯（學者林山田著，刑法通論（下）第399頁，第7版；實務
    見解，臺灣高等法院臺中分院92年度上重訴字第48號判決）
    ，該把電擊棒確係幫助犯丙○○所有，提供予被告乙○○犯
    案所用之物，即應依刑法第38條第1項第2款在被告丙○○主
    文下宣告沒收；至幫助犯與正犯間，並無共同正犯間責任共
    同原則之適用，即不能在正犯即被告乙○○主文項下同為沒
    收之諭知。經核其認事用法尚無違誤，量刑亦屬允當，被告
    二人提起上訴，請求輕判，或否認有幫助犯行，核均非可採
    ，自均應予駁回。
四、檢察官上訴意旨略稱：
(一)原審以被告丙○○如有參與，則被告乙○○被逮捕時，所製
    作警詢筆錄，必立即將丙○○供出等情，而認乙○○第一次
    警詢中所言，較為可信，惟製作第一次警詢筆錄警員到庭作
    證時，發現其等製作筆錄時，錯誤百出，漏洞甚多，無經驗
    之人，況且，被告乙○○也證稱當時其毒癮發作，警員趕忙
    送醫，嗣送到分局時，經偵查隊發現，深入追查始發現上情
    ，豈可以此遽認乙○○第一次警詢筆錄較為可信。尤其第二
    次警詢筆錄，業經法院勘驗，發現同案被告製作筆錄時，態
    度自然流露，偵查隊小隊長，甚至當場打電話給證人宋保生
    連絡被告丙○○，原審置乙○○偵查、聲請羈押與第一次準
    備程序之陳述不論，卻認同案被告自承經丙○○（上訴書誤
    為乙○○）施壓後之審理中之不實證詞較為真實，其採證顯
    有悖於經驗法則及論理法則。況且，由乙○○多次在審理中
    翻異前詞，並在審理時說出不利於丙○○證詞時，還請丙○○（上訴書誤為乙○○）原諒等情形來看，乙○○屬於容易
    原諒他人，心軟性格，原審不加查究乙○○性格與心情轉變
    ，卻在無任何證據下，認定乙○○遭逮捕時必心懷怨懟，會
    立即將丙○○供出，進而推論第一次警詢時所言可信，亦有
    判決理由與卷內證據不符之違法。
(二)原審又以興城街不易逃逸，而認定丙○○（上訴書誤為乙○○）未在當場等候，逕行離去，但乙○○於警詢、偵查中稱
    丙○○目的係要閃過監視器，原審卻未加辯駁置此不論，況
    如依原審認定，則乙○○應往距離較近之承德路逃逸，但他
    卻於強盜後，不往距離較近且易逃逸之承德路逃逸，反而往
    興城街逃逸，更見乙○○知悉丙○○在該處等候接應，顯又
    有判決理由矛盾之嫌。縱如原審認定，丙○○未事後接應，
    但原審亦認定丙○○事前知悉乙○○要強盜情事，不但特地
    返家提供電擊棒給他，並載他至指定地點，陪同他等候至警
    察臨檢結束，於乙○○下車強盜前指明應強盜對象、下手時
    間，乙○○事後一一照實為之，原審卻認丙○○僅構成幫助
    犯行，雙方未有謀議，顯有悖於經驗法則與論理法則。原判
    決對明顯客觀之證據，置而不論，以缺乏證據與證據關連性
    連貫後認定事實之基礎，認定丙○○僅構成幫助犯，其判決
    違法，至為明顯。
五、經查：
(一)原審於證據能力乙節，已論述乙○○第一次警詢筆錄，具有
    證據能力，但第二次、第三次警詢筆錄則未具證據能力甚詳
    在卷，則原審審酌被告乙○○於第一次警詢筆錄、原審羈押
    訊問、原審送審訊問、原審準備程序、審理時多次之供述，
    認定乙○○犯案時，被告丙○○應未於附近接應，核與卷內
    證據資料相符。況且，乙○○係隻身強盜後逃逸，而丙○○
    係開車送乙○○前往作案，兩人逃逸方向未必相同，交通工
    具亦非相同，上訴書推論「如依原審認定，則乙○○應往距
    離較近之承德路逃逸，但他卻於強盜後，不往距離較近且易
    逃逸之承德路逃逸，反而往興城街逃逸，更見乙○○知悉丙○○在該處等候接應」，尚屬臆測之詞，不足採取。再者，
    被告乙○○犯案現場附近之興城街，係單行道，兩台車無法
    會車乙節，業據被害人甲○○於原審證述在卷，則卷內既無
    監視設備可認丙○○有在該路接應，檢察官起訴書更未提出
    此項接應之證據，則上訴書以乙○○犯案後往興城街逃逸，
    即推論丙○○在該路接應，自嫌速斷，難以採取。是上訴書
    未提出客觀證據，徒以主觀認知，置原審詳細論述於不顧，
    逕主張原審論述採證，與經驗法則、論理法則相違，自難以
    採取。
(二)起訴書並未證明被告二人事先有謀議共同強盜，原審亦說明
    「又被告丙○○參與本案犯行程度，或伊主觀犯意內容，完
    全繫於共同被告乙○○之證述，自應嚴格檢視其可信度」，
    已充分斟酌被告乙○○供述之證明力問題。況且，乙○○犯
    案時係先持自己槍枝抵住被害人，得逞後，於逃逸被追捕時
    ，始以電擊棒持向陳治糖等人，依此情節，堪認丙○○交付
    電擊棒給被告乙○○時，難以推論丙○○有指明應以該電擊
    棒犯案，且丙○○亦未在場接應，更難推論二人有共同犯案
    之謀議，原審遂特別論述丙○○僅有幫助犯行，核與卷內證
    據相符，是上訴書以上情，指摘原判決此部分認定不當，自
    非可採，綜上所述，檢察官就被告丙○○部分之上訴，亦為
    無理由，自應予駁回。
據上論斷，應依刑事訴訟法第368條，判決如主文。
本案經檢察官呂文忠到庭執行職務
中　　華　　民　　國　　96　　年　　7 　　月　　25　　日
　　　　　　　　　刑事第十四庭審判長法　官  陳志洋
　　　　　　　　　　　　　  　　    法　官  沈宜生
　　　　　　　 　 　　　　　　　　　法　官  蔡聰明
以上正本證明與原本無異。
如不服本判決，應於收受送達後十日內向本院提出上訴書狀，其
未敘述上訴之理由者並得於提起上訴後十日內向本院補提理由書
（均須按他造當事人之人數附繕本）。
                                    書記官  陳建邦
中　　華　　民　　國　　96　　年　　7 　　月　　25　　日
附錄：本案論罪科刑法條全文
刑法第330條：
犯強盜罪而有第321條第1項各款情形之一者，處7 年以上有期徒
刑。
前項之未遂犯罰之。
